【裁判字號】    97,訴,881
【裁判日期】    970910
【裁判案由】    返還犯罪被害補償金
【裁判全文】
臺灣高雄地方法院民事判決               97年度訴字第881號
原      告  臺灣高雄地方法院檢察署
法定代理人  丁○○
訴訟代理人  丙○○
被      告  甲○○
輔  佐  人  乙○○
上列當事人間請求償還犯罪被害補償金事件，經本院於民國97年
8月27日言詞辯論終結，判決如下：
    主    文
被告應給付原告新臺幣柒拾捌萬柒仟零柒拾伍元，及自民國九十
七年三月八日起至清償日止，按週年利率百分之五計算之利息。
訴訟費用由被告負擔。
    事實及理由
一、原告主張：被告為訴外人江有麟（民國94年11月17日死亡）
    之父，江有麟與被害人陳麗惠係同居男女朋友關係，其2 人
    前於94年10月24日中午，在高雄縣杉林鄉月眉村內寮47號同
    居處飲酒時，陳麗惠向江有麟表示友人徐文振對江有麟非常
    不滿等情，江有麟遂於同日18時許，約徐文振在同鄉○○路
    加油站前，與陳麗惠對質。渠等碰面後，江有麟得悉並無陳
    麗惠所稱之上開情事，憤而先自行開車離去，嗣於40分鐘後
    仍返回原處搭載陳麗惠，並偕同前往姓名年籍不詳綽號「阿
    達」友人住處繼續飲酒，席間，江有麟因惱怒陳麗惠搬弄是
    非，竟以拳頭重擊陳麗惠之左臉頰，陳麗惠因而倒地，頭部
    撞及木質躺椅，致受有外傷性急性硬腦膜下出血之傷害，江
    有麟未查，仍於酒後開車搭載陳麗惠返回前開同居住處，翌
    日16時許，江有麟發覺陳麗惠躺臥床上，且有抽筋現象，旋
    即將其送醫急救，惟陳麗惠仍於同日21時30分許，不治死亡
    。陳麗惠之家屬因此向原告申請犯罪被害補償金。原告審核
    後，並決定補償下列損害：（一）陳麗惠之父陳春鄉為陳麗
    惠支出之醫療費用新台幣（下同）4,176 元、殯葬費用17,6
    00元、扶養費174,305 元，合計196,081 元。（二）陳麗惠
    之母陳潘秀英、女陳妤慈及子林柏羽扶養費各為211,089 元
    、829,082 元及512,805 元。另經審酌陳麗惠與有過失之比
    例55% 扣抵上開金額後，而分別補償陳春鄉88,236元、陳潘
    秀英94,990元、陳妤慈373,087 元及林柏羽230,762 元，合
    計787,075 元，且已支付予陳春鄉、陳潘秀英、陳妤慈及林
    柏羽。爰依犯罪被害人保護法第12條規定及繼承之法律關係
    ，支付犯罪被害補償金後，於補償金額範圍內，對江有麟之
    繼承人即被告求償等語，並聲明：被告應給付原告787,075
    元，及自支付命令送達翌日起至清償日止，按週年利率百分
    之5 計算之利息。
二、被告陳稱：伊年事已高，中風臥病在床，生活尚且無法自理
    ，名下更無任何財產，無力賠償原告等語。並聲明：求為判
    決駁回原告之訴。
三、下列事實為兩造所不爭執，並有原告犯罪被害人審議委員會
    決定書、匯款回條、收據、原告相驗屍體證明書、原告相驗
    報告書、戶籍謄本等件在卷可憑，堪信為真實：
（一）被告為江有麟之父，為其法定繼承人，並未拋棄繼承或限
      定繼承。
（二）江有麟於上開時地以拳頭重擊陳麗惠之左臉頰，陳麗惠因
      而倒地，頭部撞及木質躺椅，致受有外傷性急性硬腦膜下
      出血之傷害，經送醫急救，仍不治死亡。江有麟事後於94
      年11月17日自殺身亡。
（三）陳麗惠之家屬向原告申請犯罪被害人補償，經原告之犯罪
      被害人審議委員會審議後，補償下列損害：（１）陳麗惠
      之父陳春鄉為陳麗惠支出之醫療費用4,176 元、殯葬費用
      17,600 元 、扶養費174,305 元，合計196,081 元。（２
      ）陳麗惠之母陳潘秀英、女陳妤慈及子林柏羽扶養費各為
      211,089 元、829, 082元及512,805 元。另經審酌陳麗惠
      與有過失之比例55 %扣抵上開金額後，而分別補償陳春鄉
      88,236元、陳潘秀英94,990元、陳妤慈373,087 元及林柏
      羽230,762 元，合計787,075 元，且已支付予陳春鄉、陳
      潘秀英、陳妤慈及林柏羽。
四、兩造爭執之點：
（一）江有麟是否應對陳麗惠之父母及子女（陳春鄉、陳潘秀英
      、陳妤慈及林柏羽）負侵權行為損害賠償責任。
（二）陳麗惠之父母及子女所得請求損害賠償之金額應為若干。
（三）被告為江有麟之法定繼承人，應否依繼承之規定負賠償責
      任。
（四）原告所得請求被告賠償之金額為若干。
五、原告上開之主張，據其提出與所述相符之原告犯罪被害人審
    議委員會決定書、匯款回條、收據、原告相驗屍體證明書、
    原告相驗報告書、戶籍謄本等在卷可按，且為被告所不爭執
    ，自堪信原告之主張為真正。
六、按故意或過失，不法侵害他人之權利者，負損害賠償責任；
    民法第184 條第1 項前段定有明文。次按不法侵害他人致死
    者，對於支出醫療及增加生活上需要之費用或殯葬費之人，
    亦應負損害賠償責任。被害人對於第三人負有法定扶養義務
    者，加害人對於該第三人，亦應負損害賠償責任，民法第19
    2 條第1 項、第2 項亦分別定有明文。查本件被害人陳麗惠
    之父、母、子、女陳春鄉、陳潘秀英、林柏羽及陳妤慈因江
    有麟之上開犯罪行為，向原告申請被害補償金，經原告審酌
    認定「（一）醫療費部分：陳春鄉申請補償醫療費30萬元，
    並提出醫療費用收據3 紙為據，惟查其自負金額僅4,176 元
    ，此部分核屬必要，且為陳春鄉所實際支出，應予准許。（
    二）殯葬費部分：陳春鄉申請殯葬費30萬元，經核准金額計
    1 萬7,600 元，均屬合理必要之支出，此部分為陳春鄉所支
    出，業據其陳明在卷並提出收據及明細表附卷可參，其餘部
    分因非屬喪葬必要性支出或超出支出標準，不予准許。（三
    ）扶養費部分：陳春鄉於陳麗惠死亡時年滿62歲，依94年臺
    閩地區男性簡易生命表之平均餘命為18.96 年，是陳春鄉尚
    有18.96 年之扶養期待權。陳春鄉與其配偶陳潘秀英互負扶
    養義務，除陳麗惠外，尚育有已成年之陳麗華、陳麗珠、陳
    添福及陳文成等4 人，是陳麗惠對陳春鄉應負6 分之1 之扶
    養義務，而依95年度之扶養親屬寬減額年滿70歲以下，每人
    每年扶養額7 萬7,000 元，一次給付應按霍夫曼計算法扣除
    中間利息後，金額為17萬4,305 元。【計算式：77,000×13
    .00000000 （18.96 年之年別單利複式不扣除第一年利息之
    霍夫曼係數）÷6=174,305 】；陳潘秀英於陳麗惠死亡時年
    滿60歲，依94年臺閩地區女性簡易生命表之平均餘命為23.8
    4 年，是陳潘秀英尚有23.84 年之扶養期待權。是陳麗惠在
    陳春鄉之平均餘命內，應對陳潘秀英負6 分之1 扶養義務；
    在陳春鄉平均餘命屆滿時起，至陳潘秀英平均餘命屆滿止，
    應負5 分之1 扶養義務。再依95年度之扶養親屬寬減額年滿
    70歲以下，每人每年扶養額7 萬7,000 元，一次給付應按霍
    夫曼計算法扣除中間利息，金額為21萬1,089 元，【計算式
    ：（1）77,000 ×13.00000000 （18.96 年之年別單利複式
    不扣除第一年利息之霍夫曼係數）÷6=1,045,829 ÷6 ＝17
    4,305 （2）77,000 ×15.00000000 〔23.84 年之年別單利
    複式不扣除第一年中間利息之霍夫曼係數〕=1,229,749（3
    ）（1,229,749 －1,045,829 ＝183,920） ÷5=36,784；（
    4）174,305+36,784=211,089】；陳妤慈於陳麗惠死亡時，
    年僅6 歲，於陳麗惠死亡至陳妤慈成年（108 年9 月24日）
    前一日，共計13年10月28日，應由陳麗惠負擔全部扶養義務
    。又依94年度之扶養親屬寬減額年滿70歲以下，每人每年扶
    養額7 萬7,000 元，一次給付應按霍夫曼計算法扣除中間利
    息後，金額為82萬9,082 元，【計算式：（1）13+10/12+28
    /30 /12 年=13.911111（2）77,000 ×10.00000000 〔13.9
    11111 年之年別單利複式不扣除第一年中間利息之霍夫曼係
    數〕=829,082】；林柏羽於陳麗惠死亡時，年僅1 歲，於其
    成年前，應由陳麗惠與其生父林清水共同負擔扶養義務，是
    陳麗惠死亡至林柏羽成年前一日（113 年4 月11日）止，共
    計18年5 月16日，陳麗惠應負擔2 分之1 扶養義務。再依95
    年度之扶養親屬寬減額年滿70歲以下，每人每年扶養額7 萬
    7,00 0元，一次給付應按霍夫曼計算法扣除中間利息後，金
    額為51萬2,805 元，【計算式：（1）18+5/12+16/30/12 年
    =18.46111 （2）77,000 ×13.00000000 〔18.46111年之年
    別單利複式不扣除第一年中間利息之霍夫曼係數〕÷2=512,
    805 】。復審酌陳麗惠之與有過失比例後，認宜以不補償陳
    麗惠損失百分之55為當，爰將所得補償之金額酌減百分之55
    。而將陳春鄉原得補償醫療費4.176 元、殯葬費1 萬7,600
    元及扶養費17萬4,305 元，合計19萬6,081 元；陳潘秀英、
    陳妤慈及林柏羽各得分別補償扶養費21萬1,089 元、82萬9,
    082 元，及51萬2,805 元，經酌減為陳春鄉為8 萬8,236 元
    、陳潘秀英為9 萬4,990 元、陳妤慈為37萬3,087 元及林柏
    羽為23萬762 元。」，此有原告犯罪被害人審議委員會決定
    書、匯款回條、收據等為證。
七、次按犯罪被害人保護法係為保護因犯罪行為被害而死亡者之
    遺屬或受傷者，在無法獲得充分之賠償時，為保障其權益，
    並促進社會之安全而制定，此從該法第1 條規定可知。又被
    害人或被害人遺屬因加害人之犯罪行為致遭損害，原應由加
    害人或其他依法應負賠償責任之人負責賠償，而國家支付犯
    罪被害補償金者，係基於社會安全考量，使其能先行獲得救
    濟，惟加害人之賠償責任並不因而消滅，故基於避免被害人
    或被害人遺屬獲有雙重賠償，致有不當得利之情；使加害人
    不致脫免民事責任；減低國家財政負擔，降低社會大眾之負
    荷之考量，國家於支付犯罪被害補償金後，對原應負責任之
    人自有求償權，乃於犯罪被害人保護法第12條第1 項規定：
    「國家於支付犯罪被害補償金後，於補償金額範圍內，對犯
    罪行為人或依法應負賠償責任之人有求償權」，法律規定賦
    與國家有獨立之求償權，行使上固不受當事人訴訟內容之拘
    束，惟求償權既係緣自於犯罪被害人補償金受領人之損害賠
    償請求權，核其法律性質，應屬於「法定之債權讓與」，亦
    即被害人或被害人遺屬自國家獲得犯罪被害補償金之同時，
    不待被害人或被害人遺屬另為債權讓與之表示，其對加害人
    之侵權行為損害賠償請求權即依法移轉國家。又因犯罪行為
    被害而死亡者之遺屬或受重傷者，得申請犯罪被害補償金；
    國家於支付犯罪被害補償金後，於補償金額範圍內，對犯罪
    行為人或依法應負賠償責任之人有求償權。前項求償權，由
    支付補償金之地方法院或其分院檢察署行使。犯罪被害人保
    護法第4 條第1 項、第12條第1 項、第2 項前段分別定有明
    文。查陳麗惠因被告之子江有麟之犯罪行為而死亡，江有麟
    事後復因農藥中毒已死亡，被告為江有麟之繼承人，且未拋
    棄繼承，則原告依據前開法條規定，發給陳麗惠之父、母、
    子、女陳春鄉、陳潘秀英、林柏羽及陳妤慈犯罪被害補償金
    合計787,075 元，自得請求被告返還。被告雖辯稱伊無資力
    賠償云云，惟無資力者並不得因而解免清償之責，其理甚明
    ，被告所辯，殊無可採。
八、綜上，原告依犯罪被害人保護法第12條規定及繼承之法律關
    係，請求被告給付787,075 元及自97年3 月8 日起至清償日
    止，按法定利率週年利率百分之5 計算之遲延利息，為有理
    由，應予准許。
九、據上論結，本件原告之訴為有理由，依民事訴訟法第78條，
    判決如主文。
中    華    民    國    97    年    9     月    10    日
                     民事鳳山分庭審判長法  官  楊富強
                                       法  官  李怡諄
                                       法  官  林意芳
上為正本係照原本作成。
如不服本判決，應於送達後20日內，向本院提出上訴狀並表明上
訴理由，如於本判決宣示後送達前提起上訴者，應於判決送達後
10日內補提上訴理由書（須附繕本）。
中    華    民    國    97    年    9     月    10    日
                                       書記官  陸艷娣


司法院資訊處製作；財團法人民間司法改革基金會備份。
